【裁判字號】    98,再易,24
【裁判日期】    990426
【裁判案由】    再審之訴
【裁判全文】
臺灣臺中地方法院民事判決  98年度再易字第24號
再審原告    甲○○
訴訟代理人  何志揚律師
再審被告    乙○○
上列當事人間請求清償借款等事件，再審原告對於民國98年11月
30日本院98年度簡上字第189號民事確定判決提起再審，本院判
決如下：
    主      文
再審之訴駁回。
再審訴訟費用由再審原告負擔。
    事實及理由
一、按民事訴訟法第500條第1項、第2項規定：「再審之訴，應
    於30日之不變期間內提起。前項期間，自判決確定時起算，
    判決於送達前確定者，自送達時起算；其再審之理由發生或
    知悉在後者，均自知悉時起算。但自判決確定已逾5年者，
    不得提起。」經查：本件再審原告於98年12月10日收受本院
    98年度簡上字第189號民事確定判決，有送達證書附於該案
    卷內可稽，再審原告於98年12月14日具狀提起本件再審之訴
    ，自未逾民事訴訟法第500條第1項所定30日之不變期間，合
    先敘明。
二、復按再審之訴顯無再審理由者，得不經言詞辯，以判決駁回
    之，民事訴訟法第502條第2項定有明文。
三、本件再審意旨略以：
  (一)原確定判決有民事訴訟法第496條第1項第1款所定之再審事
    由：
  (1)當事人主張有利於己之事實者，就其事實有舉證之責任，民
    事訴訟法第277條定有明文。本件再審被告並未提出任何文
    書或證據證明其於出國留學8年期間，利息均委由其母親向
    再審原告收取；況再審被告亦坦承於80年即學成歸國，當可
    自行向再審原告收取租金，又何需委請其母親向再審原告收
    取租金？鈞院前審並未依據上開法條規定命再審被告提出有
    利其主張之事証，反而以人之常情認為再審被告有委託其母
    親向再審原告收取租金，進而認為再審原告並未提出再審被
    告其母親與再審被告間之借名契約證據，故再審原告未舉證
    證明，自有錯置舉證責任之分配，適用法規顯有錯誤。
  (2)又請求權，因十五年間不行使而消滅。時效完成後，債務人
    得拒絕給付。民法第125條、第144條第1項亦定有明文。又
    債務人於時效完成後所為之承認，無中斷時效之可言，最高
    法院26年渝上字第353號判例要旨可參。而本件再審原告並
    未向再審被告借款，亦為再審被告於前審所自認，且再審被
    告自認係於67年間受贈其母親系爭借款債權，縱再審被告曾
    受贈取得系爭借款債權，然該系爭2筆借款債權亦於82年9月
    19 日及83年11月30日均已罹於15年時效。再審被告無法證
    明再審原告明知系爭借款債權已罹於時效仍願意承認系爭借
    款債務，自無中斷時效之效力，鈞院前審竟認為對於時效完
    成後之債務承認有使其時效重行起算之法律效果，顯然已牴
    觸最高法院26年渝上字第353號判例意旨而適用法規顯有錯
    誤。
  (二)原確定判決有民事訴訟法第436條之7之再審事由：
  (1)依民國62年8月21日修正前遺產及贈與稅法第20條及第22條
    規定：「贈與稅按贈與人每年贈與總額減除第21條規定之扣
    除額，及第22條規定之免稅額後之課稅贈與額，依左列規定
    稅率課徵之：…三、超過十萬元至二十萬元者，就其超額課
    徵百分之六」；「贈與稅納稅義務人，每年得自贈與總額中
    減除免稅額五萬元」。再審被告既自認其母親於67年將系爭
    借款債權贈與伊，即應依上開規定依法繳交贈與稅，而再審
    被告未提出任何書面贈與契約或者繳交贈與稅之證明文件，
    故再審被告主張有受贈系爭債權自難足採，再審被告既非系
    爭借款之貸與人，亦未受贈取得系爭債權，自無本件之訴權
    ，再審被告提起本件返還借款訴訟顯然不適格。原確定判決
    對於再審原告上開足以影響裁判之重要證物未於判決理由項
    下記載何以不採之理由，亦漏未斟酌，再審原告自得提起再
    審之訴。
  (2)又再審原告於87年8月1日寄予再審被告之面額新台幣（下同
    ）3000元之郵局支票，受款人雖載再審被告，其目的乃因再
    審被告係擔任其母親劉明霞抵押權之設定人頭而遭國稅局核
    定利息所得稅額，為了替其繳交國稅局核定之補稅稅額，方
    將該支票受款人記載再審被告，尚難以認定系爭債權係由劉
    明霞贈與再審被告，更難以此認定再審被告已將系爭債權轉
    讓通知再審原告，原確定判決對於上開影響裁判之重要證物
    漏未斟酌。
  (三)原確定判決有民事訴訟法第496條第1項第13款所定之再審事
    由：
    再審原告於99年1月15日始找到再審被告於87年8月5日寄給
    再審原告信件內之收據，其上記載「收據  茲收到甲○○先
    生87年8月1日寄來之郵政匯票參元整一張。因為從未曾由『
    設定抵押』獲得任何利益，但國稅局以查無證據裁定83年應
    補稅額2738元，故徵得甲○○先生同意，由何先生寄來參仟
    元以繳付83年度應補稅額」，此可證明再審原告寄予再審被
    告之郵局支票受款人雖載再審被告，其目的係因再審被告擔
    任其母親劉明霞抵押權之設定人頭而遭國稅局核定利息所得
    稅額，為了替其繳國稅局核定之補稅稅額（並非清償利息或
    本金，亦未明示或默示有表示積欠其借款未償），方將該支
    票受款人載為再審被告，尚難以此認定再審原告有承認系爭
    債務之意思表示（因再審被告於收據表示因為並未收取任何
    設定抵押所得，故要求再審原告支付此項稅金），如斟酌上
    開證據確實可證明原確定判決認定系爭債務有因再審原告之
    承認而時效重行起算之認事用法顯有違誤。
  (四)原確定判決適用法規顯有錯誤，且對於足影響於裁判之重要
    證物亦漏未斟酌，再審原告發現未經斟酌之證物，爰依民事
    訴訟法第436條之7及第496條第1項第1款、第13款請求廢棄
    原判決，並依民法第880條規定訴請再審被告塗銷系爭土地
    抵押權登記。
  (四)聲明：
  (甲)本訴部份：(1)原確定判決均廢棄。(2)再審被告於第一審之訴
    駁回。
  (乙)反訴部份：(1)原確定判決關於駁回反訴之部分廢棄。(2)再審
    被告應將再審原告共有坐落台中縣沙鹿鎮○○段斗抵小段19
    0地號土地，面積925平方公尺，權利範圍12分之2，登記日
    期民國67年10月12日台中縣清水地政事務所以清字第12518
    號收件文號，債權額比例全部，擔保債權總金額新台幣2500
    00元正，設定權利範圍12分之2抵押權登記塗銷。
三、再審被告則以：
  (一)本件自調解庭至一、二審，再審原告均承認借錢之事實，也
    均未提出還錢之證據。而再審原告借錢之初，即同意由再審
    被告之母親出資，抵押債權人及債權人均登記為再審被告，
    債權一開始即屬於再審被告，系爭債權早由再審被告母親讓
    與再審被告，自不需有再審原告所謂之贈與稅繳交證明，亦
    無所謂漏未斟酌足以影響裁判之重要證物。
  (二)他項權利證明書已明白記載權利存續期為不定期；而財政部
    台北市國稅局從87年至98年，均向再審被告徵收該項債權設
    定抵押利息所得稅，再審被告自83年至96年，共繳交長達14
    年該項債權設定抵押利息所得稅；且若無債務之存續事實，
    再審原告何須於87年8月1日寄予再審被告3000元之支票繳交
    債權設定抵押利息所得稅？況87年再審被告通知再審原告須
    補繳所得稅時，並附上台北市國稅局83年度綜合所得稅核定
    通知書，其上亦記載為被審被告與再審原告之系爭債務設定
    抵押利息所得稅；自87年再審被告知悉再審原告需補繳所得
    稅時起共11年，並未超過法定時效。
  (三)聲明：駁回再審原告之訴。
三、按民事訴訟法第496條第1項第1款所謂「適用法規顯有錯誤
    」，係指原確定判決就其取捨證據所確定之事實，適用法規
    顯有錯誤者而言；解釋意思表示原屬事實審法院之職權，原
    確定判決不過就事實審法院所確定之事實為法律上之判斷，
    事實審法院解釋意思表示，縱有不當，亦不生適用法規顯有
    錯誤問題（最高法院63年台上字第880號、64年台再字第140
    號判例參照）。經查：
  (一)依原確定判決記載「上訴人（即本件再審原告）稱：利息均
    由劉王明霞收取，僅借用被上訴人名義為抵押權設定登記而
    已。」，復經本院調得原本院98年沙簡字第257號卷及98年
    簡上字第189號卷，再審被告於言詞辯論及準備程序均分別
    陳明：「由我母親代收利息」（詳本院98年沙簡字第257號
    卷第38頁）「我母親去世之前每年都會回來代我向上訴人（
    即再審原告）收利息」（詳本院98年簡上字第189號卷98年8
    月21日準備程序筆錄）等語，而再審原告對於再審被告主張
    其出國留學8年期間，利息均由其母親向再審原告收取之事
    實，於原確定判決之原審審理及準備程序均未爭執，是原確
    定判決依此不爭執事項及佐以再審被告已提出之系爭抵押權
    設定之初，即將債權人及抵押權人登記為再審被告名義，他
    項權利變更登記時，債權人及抵押權人亦未變動之切結書、
    抵押土地所有權狀、抵押權設定契約書、他項權利證明書、
    他項權利變更契約書而認定利息由再審被告母親代向再審原
    告收取為人之常情，屬依不爭執事項而為判斷，是原確定判
    決認再審原告就其主張登記為再審被告名義之抵押權設定為
    再審被告與其母親之借名契約未能舉證證明，自無錯置舉證
    責任分配，亦無屬適用法規顯有錯誤。
  (二)再按「債務人於時效完成後所為之承認，固無中斷時效之可
    言，惟民法第147條僅就時效利益之預先拋棄加以禁止，則
    於時效完成後拋棄時效之利益，顯非法之所禁。債務人知時
    效完成之事實而為承認者，其承認自可認為拋棄時效利益之
    默示意思表示，時效完成之利益一經拋棄，即回復時效完成
    前之狀態，債務人不得再以時效業經完成拒絕給付」（詳參
    最高法院26年渝上字第353號判例要旨），而原確定判決理
    由欄三、本訴部分(二)亦記載「本件上訴人供稱：系爭借款向
    由被上訴人之母劉王明霞向其收取利息，自難認債權人自借
    款日起即不行使權利。縱認如上訴人所稱：自借款日(67 年
    9月19日及68年11月30日)起，被上訴人及其母均未行使權利
    ，迄87年8月1日被上訴人請求上訴人清償借款之日止，系爭
    借款之請求權已罹十五年時效而消滅。但查，被上訴人於87
    年接獲財政部台北市國稅局核定83年度綜合所得稅稅額繳款
    通知書，系爭抵押債權利息為19,062元，須補繳利息所得稅
    2,738元，被上訴人通知上訴人清償債務，上訴人即寄一紙
    面額3,000元匯票給上訴人，替被上訴人繳納稅金，無利息
    所得，即無稅金之繳納，上訴人承認所寄3,000元匯票係幫
    被上訴人繳納稅金，此即默示承認被上訴人利息債權之存在
    ，利息債權之未獲清償，其本金債權25萬元自仍存在。綜上
    所述，縱認被上訴人就系爭借款之請求權，已罹時效而消滅
    ，但因上訴人於時效完成後，仍為承認行為，依前述判例意
    旨，自屬拋棄時效利益之默示意思表示，且時效完成之利益
    ，一經拋棄，即恢復時效完成前狀態，上訴人自不得再以時
    效業經完成拒絕給付。」，核該確定判決之認定，亦無抵觸
    最高法院26年渝上字第353號判例意旨，再審原告僅截取上
    開判例首段所載「債務人於時效完成後所為之承認，固無中
    斷時效之可言」，而未思及原確定判決之判斷係依該判例後
    段意旨而為，即謂原確定判決抵觸該判例而指摘原確定判決
    適用法規顯有錯誤，亦屬無據。
四、按依民事訴訟法第466條不得上訴於第三審法院之事件，除
    同法第496條規定外，其經第二審確定之判決，如就足影響
    於判決之重要證物，漏未斟酌者，亦得提起再審之訴（民事
    訴訟法第497條），又對於簡易訴訟程序之第二審確定終局
    裁判，如就足影響於裁判之重要證物，漏未斟酌者，亦得提
    起再審之訴或聲請再審（同法第436條之7）。惟所謂「重要
    證物漏未斟酌」，係指當事人在前訴訟程序已經提出，第二
    審確定判決漏未於判決理由中斟酌者而言；申言之，該項證
    物如經斟酌，原判決將不致為如此之論斷，若縱經斟酌亦不
    足影響原判決之內容，或原判決曾於理由中說明其為不必要
    之證據者，均與本條規定之要件不符。經查：
  (一)再審原告所指依法應繳交贈與稅之證明文件或書面之贈與契
    約，於前訴訟程序中本無提出，揆諸上開說明，此部分自無
    再審原告所指重要證物漏未斟酌，自與民事訴訟第436條之7
    規定之要件不符。
  (二)再審原告復指原確定判決依再審原告於87年8月1日寄予再審
    被告之面額3000元之郵局匯票認定系爭債權係由劉明霞贈與
    再審被告，有重要證物漏未斟酌之情，惟原確定判決就系爭
    債權已由再審被告母親劉王明霞讓與再審被告詳細說明於原
    確定判決理由三、本訴部分(一)「本件系爭抵押權設定之初，
    即將債權人及抵押權人登記為被上訴人名義，他項權利變更
    登記時，債權人及抵押權人亦未變動。被上訴人出國留學8
    年，利息均由其母親代向上訴人收取，此亦人情之常。上訴
    人稱：利息均由劉王明霞收取，僅借用被上訴人名義為抵押
    權設定登記而已。但上訴人並未能提出確切證據證明其等間
    有借名契約存在。被上訴人80年學成歸國，82年起擔任教職
    ，被上訴人之母劉王明霞於85年12月5日病逝，生前即將證
    明債權之文件正本(切結書、抵押土地所有權狀、抵押權設
    定契約書、他項權利證明書、他項權利變更契約書等)交付
    被上訴人。因被上訴人任教職，須為綜合所得稅申報，被上
    訴人於87年接到財政部台北市國稅局83年度綜合所得稅核定
    稅額繳款通知書，系爭抵押債權利息為19,062元，須補繳利
    息所得稅2,738元，被上訴人即通知上訴人清償借款，上訴
    人無力清償，於87年8月1日寄一紙面額3,000元匯票，指名
    受款人為乙○○，寄給被上訴人，幫忙繳交利息所得稅金。
    既有利息所得存在，始有稅金繳納問題，足認上訴人承認被
    上訴人利息債權之存在，上訴人亦未能提出證據證明其已清
    償25萬元之抵押債權。」，依上開確定判決觀之，該3000元
    之郵局匯票，原確定判決業已斟酌，是揆諸上開說明，再審
    原告此部分之指摘，亦與本條規定之要件不符，再審原告執
    此主張原確定判決有民事訴訟法436條之7之再審事由，於法
    自有未合。
五、再按民事訴訟法第496條第1項第13款規定得提起再審之訴，
    除當事人發現未經斟酌之證物或得使用該證物者外，尚須以
    該證物如經斟酌，當事人可受較有利益之裁判為要件，如該
    證物縱加斟酌，仍不能認為當事人可受較有利之裁判者，即
    難認再審之訴為有理由（參最高法院81年度台上字第2727號
    判決意旨可參）。經查：原確定判決駁回上訴人上訴之理由
    ，除依上述3000元之匯票認有利息所得存在，始有稅金繳納
    問題，足認再審原告承認再審被告利息債權之存在外，並以
    再審原告未能提出證據證明其已清償25萬元之抵押債權為論
    據。而再審原告所提再審被告於87年8月5日寄給再審原告信
    件內之收據，其上固記載「收據  茲收到甲○○先生87年8
    月1日寄來之郵政匯票參元整一張。因為從未曾由『設定抵
    押』獲得任何利益，但國稅局以查無證據裁定83年應補稅額
    2738 元，故徵得甲○○先生同意，由何先生寄來參仟元以
    繳付83 年度應補稅額」，惟尚難依該收據所記載之「因為
    從未曾由『設定抵押』獲得任何利益」，即認抵押債權已獲
    清償，況該稅金確係基於利息所得而來，是再審原告所附之
    收據證物縱予斟酌，仍不足以使原確定判決發生動搖，揆諸
    前揭說明自與民事訴訟法第496條第1項第13款之再審事由不
    符。
五、從而，再審原告主張原確定判決有上開再審事由而提起本件
    再審之訴，其訴顯無理由，爰不經言詞辯論，逕以判決駁回
    之。
六、據上論結，本件再審之訴顯無再審理由，依民事訴訟法第50
    2條第2項、第505條、第78條，判決如主文。
中    華    民    國    99    年    4    月    26    日
                  民事第二庭   審判長法官  許秀芬
                                     法官  吳崇道
                                     法官  涂秀玲
正本係照原本作成
不得上訴
中    華    民    國    99    年    4    月    26    日
                                   書記官  鐘麗芳

司法院資訊處製作；財團法人民間司法改革基金會備份。
